【裁判字號】    97,上更(一),7
【裁判日期】    971209
【裁判案由】    返還房屋等
【裁判全文】
臺灣高等法院民事判決                 97年度上更(一)字第7號
上  訴  人  甲○○
訴訟代理人  王元勳律師
被  上訴人  乙○○
訴訟代理人  莊鵬飛律師
上列當事人間返還房屋等事件，上訴人對於中華民國95年9月20
日臺灣臺北地方法院94年度重訴字第292號第一審判決提起上訴
，經最高法院發回更審，本院於97年11月25日言詞辯論終結，判
決如下：
    主      文
原判決關於駁回上訴人後開第二、三項之訴部分，及訴訟費用之
裁判除確定部分外均廢棄。
被上訴人應返還如附件所示張大千創作之茄子畫壹幅及溥儒創作
之觀音像壹幅予上訴人。
被上訴人應給付上訴人新臺幣參拾萬元，及自民國九十四年三月
八日起至清償日止，按週年利率百分之五計算之利息。
第一、二審及發回前第三審訴訟費用除確定部分外，均由被上訴
人負擔。
    事實及理由
一、本件上訴人主張：伊父親王藹雲自民國83年起聘僱被上訴人
    為傭人兼管家，詎被上訴人竊取王藹雲所有如附件所示張大
    千創作之茄子畫、溥儒觀音像等二幅字畫（下稱系爭字畫）
    ，並盜領王藹雲於上海商業儲蓄銀行（下稱上海商銀）之存
    款新台幣（下同）80萬元（下稱系爭款項）。王藹雲於93年
    8月1日死亡，上訴人係唯一之繼承人等情。爰本於民法第76
    7條及第179條規定，請求被上訴人返還系爭字畫、系爭款項
    並加計法定遲延利息。原審為上訴人敗訴之判決，本院前審
    （95年度上字第938號）改判命被上訴人給付上訴人50萬元
    本息，被上訴人上開敗訴部分，因不得上訴第三審，已告確
    定。上訴人於最高法院就上訴人請求被上訴人給付30萬元本
    息及返還字畫部分發回本院後聲明：(一)原判決關於駁回上訴
    人後開之訴部分廢棄。(二)被上訴人應返還如附件所示張大千
    創作之茄子及溥儒創作之觀音像等二幅字畫予上訴人。
    (三)被上訴人應給付上訴人30萬元，及自94年3月8日起至清償
    日止按週年利率5%計算之利息。被上訴人則答辯聲明：駁回
    上訴。
二、被上訴人則以：伊自71年4月起受僱於王藹雲擔任看護家管
    ，僅負責王藹雲平日生活起居及其交辦事項，並未保管王藹
    雲之財產及印鑑章。系爭字畫，其中溥儒之觀音像，係王藹
    雲生前贈與伊，而張大千之茄子畫，則由王藹雲贈與其乾女
    兒即伊之妹楊明惠，由楊明惠委託伊保管，上訴人並非贈與
    人，無權撤銷贈與，伊自非無權占有。另王藹雲囑伊自上海
    商銀領取系爭款項，其中30萬元係用以支付王藹雲自93年3
    月份起之醫療費、看護費及生活費，並非伊盜領等語，資為
    抗辯。
三、上訴人主張其父王藹雲於93年8月1日死亡，上訴人係唯一繼
    承人；如附件所示張大千創作之茄子畫、溥儒創作之觀音像
    各1幅於王藹雲生前為其所有，現為被上訴人持有中；被上
    訴人於93年6月14日自王藹雲上海商銀帳戶提領現金80萬元
    （其中50萬元部分，經本院前審判命被上訴人應給付予上訴
    人確定）之事實，業據提出照片影本2紙、上海商銀存摺影
    本1件、死亡證明書影本1紙、繼承系統表1紙、戶口名簿影
    本1紙為證（見原審卷第13、15、47至51、74頁、第145頁正
    反面），為被上訴人所不爭，堪信為真。
四、上訴人主張被上訴人竊取王藹雲所有如附件所示系爭字畫，
    並盜領王藹雲於上海商銀之存款80萬元等語，被上訴人雖自
    認系爭字畫為其持有中，並自上海商銀提領系爭款項，惟否
    認其有竊取情事，並以上開情詞置辯，經查：
  (一)被上訴人對於系爭二幅畫作，現由其占有中，並不爭執，惟
    辯稱該二幅畫作係王藹雲生前於93年5月21日分別贈與伊與
    伊妹即王藹雲之乾女兒楊明惠，而楊明惠將其受贈張大千茄
    子畫作託伊保管云云，雖據提出楊明惠所出具之陳述書、照
    片及臺灣高等法院檢察署96年度上聲議字第5745號處分書為
    證（見原審卷1第120、121、124頁；本院上更(一)字卷第32至
    34 頁），惟楊明惠乃被上訴人之妹，且依被上訴人之抗辯
    ，係受王藹雲贈與系爭張大千所繪茄子畫之人，並委由被上
    訴人持有保管，自與被上訴人利害與共，則訴外人楊明惠所
    出具之陳述書，自難憑為認定王藹雲確有贈與系爭字畫之事
    實。再者，上開照片僅能顯示被上訴人長期照顧王藹雲，楊
    明惠與王藹雲熟稔，而被上訴人、楊明惠與王藹雲間相處融
    洽之事實，惟尚難遽以認定王藹雲有贈與系爭字畫之情。又
    上訴人對被上訴人提起竊盜字畫之告訴，雖經臺灣臺北地方
    法院檢察署檢察官於96年9月21日認上訴人竊盜犯嫌不足而
    為不起訴處分（95年度偵續一字第119號），上訴人聲請再
    議亦經臺灣高等法院檢察署96年度上聲議字第5745號為駁回
    聲請之處分，惟上開刑事案偵查結果，亦未認定系爭字畫係
    王靄雲所贈，被上訴人仍應就王藹雲生前贈與系爭畫作予伊
    與伊之妹楊明惠之有利於己之贈與事實，負舉證之責任。至
    於上訴人提出王藹雲臨終前簽署之信函（見原審卷2第89頁
    ），以證明王藹雲並未同意贈與系爭字畫，雖由馬偕紀念醫
    院王藹雲護理記錄表（見原審卷2第37、38頁），及證人即
    王藹雲看護周貴蘭於臺灣臺北地方法院檢察署94年度偵續字
    第493號偽造文書等案件偵查時之證詞（見原審卷2第62頁）
    ，可知王藹雲於信函作成時非處於意識清楚之狀況下，該信
    函尚難認為真正，惟贈與人有贈與之真意，應由受贈人證明
    之。被上訴人既無法舉證證明王藹雲就系爭字畫部分有贈與
    伊與楊明惠之意思表示，亦無從僅憑上開尚難認為真正之信
    函（見原審卷2第89頁），遽以認定王藹雲有贈與之真意，
    是被上訴人辯稱系爭畫作係王藹雲贈與伊與楊明惠云云，要
    難採信。系爭畫作既非王藹雲贈與被上訴人與楊明惠，自無
    上訴人可否撤銷贈與之問題，附此敘明。
  (二)按所有人對於無權占有或侵奪其所有物者，得請求返還之，
    民法第767條前段定有明文。系爭字畫所有權人王靄雲已於
    93 年8月1日死亡，上訴人係唯一繼承人，已如上述，王藹
    雲既未於生前贈與系爭畫作予被上訴人及楊明惠，被上訴人
    占有系爭字畫則無正當權源，上訴人依法繼受系爭字畫之所
    有權，依所有物返還請求權，請求被上訴人返還系爭字畫，
    於法有據。
  (三)上訴人對其於93年6月14日領取王藹雲所有上海商銀帳戶內
    之80萬元，並不爭執，雖辯稱其中30萬元係用以支應93年5
    月至7月王藹雲生病住院之醫療費用及生活費等支出云云，
    並據其提出醫療費用單據14紙、開支明細表1件為證（見原
    審卷1第93至106頁；本院上更(一)字卷第71至75頁）。惟查：
  1.王靄雲生前自93年3月11日至同年7月15日前往中山醫療社團
    法人中山醫院（下稱中山醫院）住院與門診支付醫療費共計
    218,330元，有中山醫院97年5月6日山醫總字第0168號函暨
    檢附住院醫療費證明單、門診掛號費證明單、門診證明單各
    1紙附卷可稽（見本院上更(一)字卷第54至57頁），而上開自
    97年3月至7月間之醫療費用帳單除93年4月間無帳單外，其
    餘月份均有應付之醫療費用，是醫療費用係於各該月份結算
    後即應給付，而非整筆結算。又觀諸上訴人提出之開支明細
    表（見本院上更(一)字卷第71、72頁），上訴人辯稱其由提領
    之30萬元支付營養品、醫療用品、93年5月至7月僱用按摩、
    住院看護、王靄雲孫女與楊明惠之機票費等項目共計528,48
    0元，與提領80萬元（含業經前審判決確定被上訴人應給付
    予上訴人之50萬元部分）之金額不相符合；而上開支出項目
    ，多為現貨交易，即各筆消費完成時即給付價金或報酬。然
    依卷附王藹雲之存摺內提存款紀錄（見原審卷1第49、50頁
    ）顯示93年3月至6月上旬，銀行存款均維持有100餘萬元，
    可供提款以因應開支。是以，縱有由被上訴人代墊之情形，
    亦可於代墊後，自王藹雲所有上開帳戶提領而清償予被上訴
    人，何需遲至93年6月14日始一次提領而清償予被上訴人？
    又自93年2月20日起至被上訴人93年6月14日提領80萬元止，
    自上開帳戶內每月代扣支出之項目為電話費、電費、水費、
    稅金與瓦斯費；分別於93年2月20日提領20萬元、93年3月18
    日提取20萬元、93年4月23日提領10萬元及93年5月25日提領
    10萬元，共計提領60萬元，已足以支應日常生活費用及住院
    、醫療等費用，實無須由被上訴人代墊費用之必要。
  2.再者，上訴人主張王藹雲因重病籌措醫療費用時，曾於93年
    5月間出售四幅畫予訴外人王聞善，得款1萬4千美元，足供
    支應醫療費用等語，業據提出王聞善所立具之書信、王聞善
    簽發予被上訴人胞妹楊明惠美金支票影本為證（見原審卷1
    第149至151頁），被上訴人對該書信之真正並不爭執，依書
    信載述：「返台灣探訪好友王藹雲先生當時王先生已病重，
    然神智尚清楚，同意割愛畫件四張價格為一萬四千美元，並
    同意接受美金支票12,000元，另現美2000元，王先生當時急
    須台幣現金交醫藥、護士費，因管家楊小姐之妹楊明輝（？
    ）小姐在美國有戶口可收美金私人支票，當時即慷慨先塾（
    應為「墊」之誤）台幣俟回美國後再收美元支票兌現…」，
    另參諸被上訴人於臺灣臺北地方法院檢察署94年度偵續字第
    493號偽造文書等案件95年1月3日檢察官偵查時陳稱：「（
    檢察官問：王聞善已匯美金14000元至楊明惠帳戶內，為何
    還要提領80萬？）這是在93年5月中旬，王藹雲說要拿現金
    ，不要支票，王聞善說只能開支票…」（見原審卷2第60頁
    ），足見訴外人王聞善買受字畫時，就買價中之1萬2千元美
    金雖能交付美金支票，然王藹雲表示急須現金，乃請被上訴
    人之妹楊明惠（誤載為「楊明輝」之誤）先墊付，俟楊明惠
    返美後再將美金支票兌現，亦即，王藹雲確實有出賣畫作予
    王聞善而得款1萬4千元美金之情形。準此以觀，王靄雲出賣
    畫作係以支付醫療所須費用，收取款項後應用於支付醫療費
    用或日常生活開銷，尚無由被上訴人代墊醫藥費用或日常生
    活支出之必要。
  3.上訴人以被上訴人盜領系爭30萬元，提起竊盜告訴，經台灣
    台北地方法院檢察署檢察官偵查結果，以被上訴人辯稱上開
    款項用於支付王藹雲之醫療費用所需，並已提出計算單、住
    院收據，因上訴人亦無法舉證王藹雲另有其他收入支付為其
    論據，認被上訴人不成立竊盜罪，被上訴人不服聲請再議，
    復經臺灣高等法院檢察署駁回再議等情，雖有臺灣臺北地方
    法院檢察署94年度偵字第8355號、94年度偵續字第493號不
    起訴處分，台灣高等法院檢察署96年度上聲議字第5945號處
    分書等影本各1件附卷可稽（見原審卷2第49、49-1、109 至
    112頁），惟上訴人主張被上訴人提出開支明細表（見本院
    上更(一)字卷第71至75頁）係其個人所謄寫，又前後不一，故
    否認明細表之真正，而被上訴人復未提出其墊付93年5月至7
    月王藹雲生病住院之醫療費用及生活費等開支之金錢來源，
    復無法舉出其他事證，以證明確有代王藹雲清償醫療費用與
    日常生活開支等債務之支出，其抗辯即無可採。準此以解，
    上訴人主張被上訴人就提領之系爭30萬元，並無法律上之原
    因，依民法第179條關於不當得利之規定，請求被上訴人給
    付，自屬有據。
五、綜上所述，被上訴人依據物上請求權及不當得利之法律關係
    ，請求上訴人返還系爭字畫，並應給付上訴人30萬元，及自
    起訴狀繕本送達被上訴人之翌日即94年3月8日起至清償日止
    ，按週年利率5%計算之利息，為有理由，應予准許。原審就
    上開應准許部分，為上訴人敗訴之判決，尚有未洽，上訴意
    旨就此部分指摘原判決不當，求予廢棄改判，為有理由，爰
    由本院就此部分予以廢棄改判如主文第2項、第3項所示。
六、兩造其餘攻擊防禦方法及未經援用之證據，經本院審酌後，
    認與本判決之論斷不生影響，爰不一一論駁。
七、據上論結，本件上訴為有理由，依民事訴訟法第450條、第
    78條，判決如主文。
中    華    民    國    97    年    12    月     9    日
                    民事第十一庭
                        審判長法  官  鄭雅萍
                              法  官  蘇芹英
                              法  官  徐福晉
正本係照原本作成。
如不服本判決，應於收受送達後20日內向本院提出上訴書狀，其
未表明上訴理由者，應於提出上訴後20日內向本院補提理由書狀
（均須按他造當事人之人數附繕本）上訴時應提出委任律師或具
有律師資格之人之委任狀；委任有律師資格者，另應附具律師資
格證書及釋明委任人與受任人有民事訴訟法第466條之1第1項但
書或第2項（詳附註）所定關係之釋明文書影本。
中    華    民    國    97    年    12    月    9     日
                              書記官  黃瑞芬
附註：
民事訴訟法第466條之1（第1項、第2項）：
對於第二審判決上訴，上訴人應委任律師為訴訟代理人。但上訴
人或其他法定代理人具有律師資格者，不在此限。
上訴人之配偶、三親等內之血親、二親等內之姻親，或上訴人為
法人、中央或地方機關時，其所屬專任人員具有律師資格並經法
院認為適當者，亦得為第三審訴訟代理人。


司法院資訊處製作；財團法人民間司法改革基金會備份。
